```{r child = '_header.Rmd'}
```

# Colecciones de objetos

## Tipo básicos

### Numeric {-}

Los números, en R, en general se guardan en coma flotante y doble precisión (`"double"`). 

```{r}
a <- 3.7
class(a)
typeof(a)
```

> Todo objeto tiene una clase que se puede consultar con la función `class()`. Adicionalmente se puede saber el tipo de datos interno con `typeof()`.

La precisión doble es exacta hasta los 16 dígitos. La siguiente expresión debería dar 0, pero no es así.

```{r}
sqrt(2)^2 - 2
```

### Integer {-}

Para indicar que es un entero, hay que finalizar el número con L mayúscula. Ahorran memoria pero pierden precisión. No es muy habitual su uso en Data Science.

```{r}
a <- 4L
class(a)
typeof(a)
```

### Logical {-}

Los tipos lógicos `TRUE` (o `T`) y `FALSE` (o `F`), son de uso común para filtrar vectores. 

```{r}
a <- 3 > 4
a
class(a)
typeof(a)
```

Se pueden convertir a 1 y 0 (respectivamente) con `as.numeric()`.

```{r}
b <- as.numeric(a)
b
```

###  Character {-}

Texto entre comas simple o dobles.

```{r}
a <- "hola"  # o con comas simples: 'hola' 
class(a)
typeof(a)
```

###  Factor {-}

Información categórica, por ejemplo, el color de los ojos. Por su naturaleza de conjunto, se explican dentro de la sección de vectores.

###  Fechas y horarios {-}

Las fechas y horarios, son una clase compleja. Internamente son de tipo `"double"` con dos clases:  `"POSIXct"` `"POSIXt"`.

```{r}
a <- Sys.time()
a
class(a)
typeof(a)
```

La clase `"POSIXct"` internamente almacena el número de **segundos** transcurridos entre la fecha y las 12:00 AM del 1 de enero de 1970 (en la zona del Tiempo Universal Coordinado (UTC)). Se puede obtener este valor con `unclass()`.

```{r}
unclass(a)  # muestra el valor interno de a
```

La clase `Date`, almacena sólo la fecha.

```{r}
b <- as.Date(a)
b
class(a)
typeof(a)
```

La clase `Date` contiene el número de **días** transcurridos des de 1 de enero de 1970.

```{r}
unclass(b)
```

Se ampliará esta clase en el capítulo dedicado al package `lubridate`.

## Vectores

Se define mediante la función `c()`. Adopta el mismo tipo básico que los datos que lo componen.

```{r}
class(c(3.1,9.7))
class(c(4L, 8L))
class(c(TRUE, FALSE))
class(c("es", "un", "vector"))
class(c(Sys.Date(), Sys.Date() + 1, Sys.Date()+2))
```

### Longitud {-}

Con `length()` se obtiene el número de elementos.

```{r}
a <- c(2,4,6)
length(a)
```

### Nombres {-}

Los vectores pueden tener atributos. Es de uso común el atributo `names`.

```{r}
names(a) <- c("dos","cuatro", "seis")
a
```

### Operaciones aritméticas {-}

Operaciones aritméticas con vectores.

```{r}
c(1,2,3) * 2  # multiplicación por escalar
c(1,2,3) + c(4,5,6) # suma vectores
c(1,2,3) * c(4,5,6) # producto elemento a elemento
```

### Operaciones con texto {-}

```{r}
paste(1:3,c("uno","dos", "tres"), sep="-") # junta vectores
paste(c("Hola,","Mundo!"), collapse = " ") # junta elementos de un vector
substr("abcdefgh", 3, 4)   # subcadenas
```

### Secuencias {-}

```{r}
3:5
seq(from = 2, to = 6, by = 2)
rep(0, times = 3)
rep(1:3, each = 2)
```

### Factor {-}

Son vectores de enteros, donde cada entero tiene asignado una etiqueta.  

```{r}
color_ojos <- factor(c("marron", "azul",  "azul", "verde"))
color_ojos
```

El atributo `levels` contiene las etiquetas. Se puede consultar con `levels()`. Por defecto, los levels se crean en orden alfanumérico a  partir de los valores del vector. También se pueden definir por parámetro. 

```{r}
color_ojos <- factor(c("marron", "azul",  "azul", "verde"),
                     levels = c("marron", "azul", "verde"))
levels(color_ojos)
```

Los factores, se codifican internamente como 'integer'. Cada entero, contiene la posición en el vector de `levels`. Esta forma de codificar, ahorra memoria y acelera los cálculos. Se puede recuperar los valores `integer` con `unclass()`.

```{r}
class(color_ojos)
typeof(color_ojos)
unclass(color_ojos)
```

También se pueden transformar a `character` con `as.character()`.

```{r}
as.character(color_ojos)
```

## Matrices

Las matrices añaden otra dimensión (fila) a los vectores (columna). 

```{r}
a <- matrix(1:6, ncol = 2)
a
```

Por defecto se rellenan por columna, pero se puede modificar a rellenado por filas.

```{r}
a <- matrix(1:6, ncol = 2, byrow = TRUE)
a
```

### Dimensión {-}

Se puede consultar el número de filas y columnas con `dim()`, `ncol()` y `nrow()`.

```{r}
dim(a)
nrow(a)
ncol(a)
```

### Nombres {-}

Se puede asignar nombres a las filas y a las columnas.

```{r}
colnames(a) <- paste0("V",1:ncol(a))
rownames(a) <- LETTERS[1:(nrow(a))]
a
```

### Arrays

Se puede generalizar las matrices a más de 2 dimensiones con `array()`.

```{r}
a <- array(11:18, dim=c(2,2,2))
a
```

## Listas

Las listas permiten agrupar objetos R con distintos tipos de datos.

```{r}
a <- list(11:13, "R", matrix(1:4,2,2))
a
```

### Nombres {-}

Se les puede asignar un nombre a cada elemento.

```{r}
names(a) <- c("es_num", "es_char", "es_matriz")
```

## Data frames

Formalmente son una lista de vectores de la misma longitud. Tienen forma de matriz.

```{r}
a <- data.frame(V1=c(1,2,3), V2=c("R","S","T"), V3=c(TRUE, FALSE,TRUE))
class(a)
typeof(a)

kable(a)
```

Para conocer la estructura del objeto es útil la función `str()`.

```{r}
str(a)
```

Se utilizan las mismas reglas que en las matrices para saber la dimensión, nombres de filas y columnas.

