```{r child = '_header.Rmd'}
```

## Filtrado de objetos

Para filtrar matrices y data frames se utiliza corchetes separados por coma `[,]`. En el caso de vectores, corchetes simples `[]`.

Los datos de `paises07` servirán de ejemplo.

```{r}
suppressPackageStartupMessages(library(tidyverse))
library(datos)
library(knitr)

paises07 <- as.data.frame(paises %>% filter(anio==2007))

class(paises07)
dim(paises07)
colnames(paises07)
```

Con `head()` (respec. `tail()`), se obtiene las primeras (resp. últimas) 6 filas.

```{r, warning=FALSE}
kable(head(paises07))
```

### Enteros positivos {-}

Se puede indicar las posiciones fila y columna a seleccionar. Por ejemplo, la esperanza de vida de Angola y Australia. 

```{r}
paises07[c(4,6),4]
```

Para evitar que el resultado pase de data frame a vector, se utiliza el parámetro `drop`.

```{r}
kable(paises07[c(4,6), 4, drop=FALSE])
```

Si no se informa la columna (alternativamente fila), se seleccionan todos sus valores.

```{r}
kable(paises07[c(4,6),])
```

En el caso de vectores, se utiliza un solo corchete.

```{r}
a <- c(5,2,4,7,9)
a[c(2,2,1,5)]
```

Observa que se pueden repetir posiciones o índices. Tampoco es necesario mantener un orden monótono en los índices.

### Enteros negativos {-}

Selecciona todas las columnas (alternativamente las filas) excepto las posiciones indicadas con valor negativo.

```{r}
kable(head(paises07[,-c(3,5)]))
```

### Nombres {-}

Se utiliza habitualmente para seleccionar las columnas por su nombre.

```{r}
kable(head(paises07[, c("pais","esperanza_de_vida")]))
```

### Dolares y dobles corchetes {-}

En listas y data frames se puede obtener un elemento con `$nombre` , o bien, con corchetes dobles

```{r}
head(paises07$pib_per_capita)
head(paises07[["esperanza_de_vida"]])
```

> Una fuente habitual de error es intentar seleccionar las columnas de un objeto `matrix` con `$nombre` o dobles corchetes. Esto produce un error.

### Valores lógicos {-}

Se seleccionan las posiciones con valores `TRUE` o `T` y se descartan las posiciones `FALSE` o `F`.

```{r}
kable(head(paises07[,c(F, F, F, T, F, T)]))
```

La forma habitual de seleccionar elementos de una matriz es mediante expresiones lógicas.

```{r}
kable(paises07[paises07$continente=="Oceanía",])
```

Para construir estas expresiones, puedes utilizar los siguientes operadores.

```{r, include=FALSE}
a <- data.frame(
 Operador=c('a > b'
    ,'a >= b'
    ,'a < b'
    ,'a <= b'
    ,'a == b'
    ,'a != b'
    ,'a %in% c(b,c,d)')
,Ejemplo=c('¿a mayor que b?'
    ,'¿a mayor o igual que b?'
    ,'¿a menor que b?'
    ,'¿a menor o igual que b?'
    ,'¿a igual a b?'
    ,'¿a distinto b?'
    ,'¿a esta en el vector b, c o d?'))
kable(a)
```

```{r, echo=FALSE}
kable(a)
```

Operadores lógicos: (fuente: elaboración propia)

Estos operadores resultan extremadamente útiles en vectores.

```{r}
1 > c(0, 1, 2)
c(1, 2, 3) != c(3, 2, 1)
```

El operador `%in%` tiene un funcionamiento un poco distinto. Evalúa cada elemento del objeto situado a su izquierda respecto a todos los  elementos del objeto situado a su derecha.

```{r}
c(1, 2, 3, 4) %in% c(3, 4, 5)
```

> En operadores booleanos utiliza `==` en vez del operador '='. Este último, hace la misma operación que `<-` de asignación de valores a objetos.

### Operaciones booleanas {-}

Puedes construir expresiones lógicas complejas utilizando los operadores booleanos habituales:

```{r, include=FALSE}
a <- data.frame(Operador=c('cond1 & cond2'
    ,'cond1 | cond1','cond1 xor cond1'
    ,'!cond1','any(cond1,cond2,...)','all(cond1,cond2,...)')
  , Significado=c('¿Son las dos condiciones ciertas?'
    ,'¿Es cierta alguna de las dos condiciones?'
    , '¿Es cierta sólo una de las condiciones?'
    , '¿Es falsa la condición?' 
    , '¿Es cierta alguna de las condiciones?' 
    , '¿Son ciertas todas las condiciones?'))
```

```{r, echo=FALSE}
kable(a)
```

Operaciones booleanas (fuente: elaboración propia).

Para seleccionar los países asiáticos con esperanza de vida media en 2007 superior o igual a 80 años.

```{r}
consulta <- paises07[paises07$continente=="Asia" & paises07$esperanza_de_vida >= 80 ,]
```

```{r}
kable(consulta)
```

