```{r child = '_header.Rmd'}
```

## Modificacion objetos

R ofrece algunas facilidades para modificar los valores de sus objetos.

### Filtro y asignación "`]<-`"  {-}

Para modificar uno elemento de un vector, R te ofrece la posibilidad de aplicar un filtro con corchetes seguido de una asignación.

```{r}
a <- 1:6
a[1] <- 10
a
```

También puedes modificar varios elementos a la vez asignando un vector de la misma longitud.

```{r}
a[c(3,5)] <- c(300,500)
a
a[4:6] <- a[4:6] + 1
a
```

Puedes añadir elementos nuevos a un vector.

```{r}
a[7] <- 7
a
```

También puedes modificar varios elementos asignando un único valor.

```{r}
a[c(3,5,7)] <- 0
a
```

En data frames (y listas) se pueden añadir columnas (resp. elementos).

```{r}
suppressPackageStartupMessages(library(tidyverse))
library(datos)
library(knitr)

paises07$id <- 1:nrow(paises07)
```

```{r}
kable(head(paises07))
```

Modificar el nombre de una columna.

```{r}
colnames(paises07)[colnames(paises07)=="id"] <- "identificador"
colnames(paises07)
```

Eliminar las columnas (resp. elmentos) con el objeto `NULL`.

```{r}
paises07$identificador <- NULL
colnames(paises07)
```

## Información faltante

Para marcar los valores faltantes en R se utiliza la combinación `NA` (acrónimo de *Not Available*). Este valor especial tiene su propia aritmética.

```{r}
a <- 3 + c(NA, 4)
a
```

Es decir, cuando un valor es desconocido, la mejor opción es no evaluar la suma con otros valores. Las expresiones lógicas se comportan de un modo similar.

```{r}
c(8, NA) > 0
```

### Seleccion filas missings {-}

Para seleccionar las filas con valores faltantes, entre otros usos, puedes utilizar la  función `is.na()`. 

```{r}
# Introducimos algunos NA para el ejemplo
paises07NA <- paises07
paises07NA$pib_per_capita[c(34,70,108)] <- NA
```

```{r}
kable(summary(paises07NA))
```

Para seleccionar los registros con missing en una columna.

```{r}
kable(paises07NA[is.na(paises07NA$pib_per_capita),])
```

### Filtros missings {-}

La presencia de NA en una variable dificulta la definición de condiciones lógicas.  Por ejemplo, si seleccionamos países con PIB per cápita inferior a 500 dólares se obtiene el siguiente resultado incorrecto:

```{r}
kable(paises07NA[paises07NA$pib_per_capita<500,])
```

Esta problemática se puede resolver mediante la función `which()`.


```{r}
kable(paises07NA[which(paises07NA$pib_per_capita<500),])
```

La función `which()` devuelve la posición de los valores TRUE dentro de un vector.

```{r}
a <- c(NA, FALSE, NA, TRUE, FALSE, TRUE, NA )
which(a)
```

> Utiliza which para "protegerte" de la presencia de valores faltantes en la definición de filtros.

