# (PART) Trabajo con datos {-}

```{r child = '_header.Rmd'}
```

# Lectura escritura {#DataIO}

A continuación, se presentan las funciones para la lectura/escritura de datos, cruce y construcción de tablas resumen. 

## Datos de texto

RStudio aporta facilidades para la importación de datos a través del menú: `File -> Import Data set -> From Text...`

No obstante lo más habitual es importar a través de código.

### Lectura texto con separador {-}

Para leer el siguiente fichero de texto:

```{r}
library(knitr)
library(pander)
library(kableExtra)

cat(paste0(readLines("www/data/mtcars.csv", n = 6), collapse="\n"))
```

Dado que se trata de un fichero con un carácter separado, la función genérica para teste tipo de ficheros es `read.table()`.

```{r}
mtcars <- read.table("www/data/mtcars.csv", dec=".",sep=",", header=TRUE)
```

Los parámetros especificados son:

- `dec`: El separador decimal. En Europa se acostumbra a utilizar la coma ",".
- `sep`: El separador de columnas. Es habitual usar también ";" y "\\t" cuando es un tabulador.
- `header`: Indica si la primera fila contiene el nombre de las variables o no.

También es común el uso de `fileEncoding="Latin1"` cuando el fichero se ha creado con Windows y utiliza caracteres especiales de texto (tildes, ...).

Dada la estructura del fichero, con `read.csv()` la carga es más simple.

```{r}
mtcars <- read.csv("www/data/mtcars.csv")
```

Cuando el csv es europeo, "," decimal y ";" como separador, se utiliza `read.csv2()`.

Es una buena práctica verificar su carga con `dim()`, `head()` y `summary()`.

```{r}
dim(mtcars)
```

```{r}
kable(head(mtcars))
```

```{r}
kable(summary(mtcars))
```

### Escritura texto con separador {-}

Para la escritura, puedes utilizar sus equivalentes: `write.table()`, `write.csv()`, `write.csv2()`. Cabe destacar algunas pequeñas variaciones.  

```{r}
write.csv2(mtcars, file="www/temp/mtcars2.csv", row.names=FALSE, na="")
```

- `row.names`: Si no se especifica, por defecto, se inserta el número de fila.
- `na`: Si no se especifica, introduce el texto `NA`.

Observa como el nuevo csv ahora tiene el formato de csv europeo.

```{r}
cat(paste0(readLines("www/temp/mtcars2.csv", n = 6), collapse="\n"))
```

### Texto con ancho fijo {-}

Veamos un ejemplo de fichero de ancho fijo:

```{r}
cat(paste0(readLines("www/data/fwf-sample.txt", n = 6), collapse="\n"))
```

Para leer texto de ancho fijo, se utiliza `read.fwf()`.

```{r}
fwf_sample <- read.fwf("www/data/fwf-sample.txt", widths=c(20,10,12)
                     , col.names=c("name", "state", "ssn"))
```

- `widths`: Son los anchos de cada variable.
- `col.names`: Nombres de las variables.

```{r}
kable(fwf_sample)
```

## Otros formatos

### Leer Excel {-}
 
```{r, eval = FALSE}
library(readxl)
data <- read_excel("www/data/data.xlsx")
```
 
### Leer SPSS {-}

```{r, eval = FALSE}
library(foreign)
data<-read.spss("http://psych.colorado.edu/~carey/Courses/PSYC7291/DataSets/SPSS/crime.sav", to.data.frame =TRUE, use.value.labels = TRUE)
```

Recuerda que también puedes utilizar `load` y `save` para leer y escribir objetos de R.
