```{r child = '_header.Rmd'}
```

# Gráficos con ggplot2

> Un simple gráfico ha brindado más información a la mente del analista de datos que cualquier otro dispositivo. - John Tukey

## Estructura básica de ggplot2

ggplot2 es un sistema coherente para hacer gráficos.

```{r fig.cap="Altura padres e hijos (Galton, 1885)"}
suppressPackageStartupMessages(library(tidyverse))
data(galton)

ggplot(data= galton, mapping = aes(x=parent, y= child)) + 
  geom_point()
```

La altura de los padres es la media entre la altura del padre y 1.08 veces la de la madre. En los datos hay 205 padres diferentes y 928 hijos. Los datos fueron tabulados y por lo tanto discretizado.

Para visualizar los datos resulta útil introducir aleatoridad con jitter.

```{r , fig.cap="Jitter altura padres e hijos (Galton, 1885)"}
data(galton)

ggplot(data= galton, mapping = aes(x=parent, y= child)) + 
  geom_jitter()
```

Los componentes mínimos son:

- `ggplot` define el conjunto de datos en el parámetro `data` que debería contener todas las variables del gráfico.
- `geom_<función>`: Define el tipo de gráfico. Por ejemplo, *geom_point* es un gráfico de puntos.
- `mapping`: define mapeo de parámetros estéticos (`x`, `y`...) a través de la función `aes()`.

A diferencia de `plot`, `ggplot` permite asignar el gráfico a un objeto R.

```{r}
p1 <- ggplot(data= galton, mapping = aes(x=parent, y= child)) + 
  geom_jitter()
```

Posteriormente, puedes añadirle otros elementos gráficos.

```{r , fig.cap="Regresion Simple y recta diagonal altura padres e hijos (Galton, 1885)"}
p1 <- p1 + 
  geom_smooth(method='lm', se=FALSE, formula = y~x, aes(color = "lm")) +
  geom_abline(aes(intercept = 0, slope = 1, color = "Diagonal y = x")) +
  labs(title = "Relación altura padres e hijos (Galton, 1885)"
   ,x = "Media altura padres (pulgadas)", y = "Altura hijos (pulgadas)")

p1
```

> Si defines el mapeo de estéticos en `ggplot` ya no es necesario definirlos en los geoms.


### Otros geoms {-}

Otros ejemplos de geoms con los datos de países en 2007.

```{r warnings=FALSE, message=FALSE}
library(ggrepel)
library(datos)

paises07 <- as.data.frame(paises %>% filter(anio==2007))  # paises en 2007

p1 <- ggplot(paises07, aes(x=esperanza_de_vida)) +
  geom_histogram()

p2 <- ggplot(paises07, aes(x=continente, fill=continente)) +
  geom_bar()

p3 <- ggplot(paises07, aes(y=esperanza_de_vida, fill=continente)) +
  geom_boxplot()

p4 <- ggplot(paises07 %>% arrange(desc(esperanza_de_vida)) %>% head(25),
       aes(x=pib_per_capita, y=esperanza_de_vida)) +
  geom_point() +
  geom_label_repel(aes(label=pais), size=3)
```

```{r echo=FALSE, fig.width=11, fig.height=5, warning=FALSE, message=FALSE}
suppressPackageStartupMessages(library(cowplot))
# arrange two plots into one column
plot_grid(p1, p2, p3, p4,
  labels = c("histograma","barras","boxplot","Etiquetas"), ncol = 2)
```

### Otros elmentos gráficos {-}

Otros elementos a tener en cuenta en la presentación: 

- Permite crear un panel de gráficos utilizando variables de segmentación: `facet_wrap()`  y `facet_grid()` 
-	Insertar etiquetas y anotaciones de texto: consulta la función `annotate()`, `geom_text()`, `geom_label()`, `geom_label_repel()`.
-	Escalas: Permite cambiar los valores de los ejes. Por ejemplo, consulta `scale_x_continuous()` y `scale_x_log10()`.
- Colores: Para cambiar las paletas de colores consulta `scale_colour_discrete()`, `scale_colour_brewer()`, `scale_colour_manual()`, `scale_fill_viridis()`, `scale_colour_gradient()`...
-	Zoom: Importante, para realizar zoom utiliza xlim e ylim en: `coord_cartesian()`.
-	Temas: Personaliza posición de la leyenda y resto de elementos gráficos, tamaños colores, fuente... Consulta: `theme()` y `theme_bw()`.
- Interactivos: packages [gganimate](https://gganimate.com/) y [plotly](https://plotly.com/r/).

Para ampliar la lectura consulta:

- [R for Data Science](https://r4ds.had.co.nz/) from Garrett Grolemund and Hadley Wickham.
- [ggplot2: Elegant Graphics for Data Analysis](https://ggplot2-book.org/) de Hadley Wickham.
- [ggplot2 extensions guide](https://exts.ggplot2.tidyverse.org/gallery/) lista los paquetes que extienden `ggplot2`.
- La [{ggplot2} cheat sheet](https://www.statsandr.com/blog/files/ggplot2-cheatsheet.pdf).


##### Actividad guiada 1.3. {-}

Vamos a mejorar de nuevo el informe de los países introduciendo:

- Haz un panel de boxplot por año del PIB per cápita (escala log10) y la esperanza de vida.
- Mejora el gráfico de dispersión de países:
   - Recodifica Oceanía como Asia y Modifica los colores de los continentes.
   - Utiliza los siguiente paleta de colores:
     - "blue": "África"
     - "green": "Américas"
     - "red": "Asia"
     - "yellow": "Europa"
   - Inserta Etiquetas para España, China, Etiopía y Canadá.

Observa:

- Se han añadido parámetros estéticos: `color` y `size`.
- La escala del eje x (pib_per_capita) se ha transformado a escala logarítmica con `scale_x_log10()`.
- Se ha definido un panel temporal con `facet_wrap()` 
- Hay que imprimir el gráfico con `print()`
- Se ha recodificado una variable factor.
- Se ha parametrizado los colores de los continentes y las etiquetas de los países.
- La función `describir()` devuelve una lista de resultados (plots y tablas).
- Se han introducido boxplots.
- Se ha construido un data frame con los países con etiqueta.
- Se ha seleccionado las variables a presentar en el summary.

Puedes ver la solución en \@ref(act13) .

> Hans Rosling de Gapminder utilizó un gráfico muy parecido a éste, añadiendo un quinto eje (el tiempo) en una famosa conferencia [TED Talk](https://www.ted.com/talks/hans_rosling_the_best_stats_you_ve_ever_seen) (14,6M de visualizaciones). Dedícale 1 minuto a ver la simulación dándole al botón de play (abajo izquierda), en el [siguiente enlace](https://www.gapminder.org/tools/#$chart-type=bubbles). La herramienta utilizada Trendalyzer fue posteriormente adquirida por Google.

## Actividad guiada 1.3 {#act13}

```
---
title: "Actividad 1.3"
output: html_document
---
```

```{r}
library(knitr)
library(datos)
suppressPackageStartupMessages(library(tidyverse))
knitr::opts_chunk$set(echo = TRUE)
```

### Gráfico de dispersión de países {-}

```{r, fig.width=11,fig.height=8, fig.cap="Panel países (Fuente: Elaboración propia con datos de Gapminder)", fig.align="center", message=FALSE}

p1 <- ggplot(paises, aes(x=pib_per_capita, y=esperanza_de_vida
      , color=continente, size=poblacion)) +
    geom_point() +
    scale_x_log10() +
    labs(title="Panel de países del 1952 al 2007"
      , x = "Logaritmo base 10 del PIB per cápita ($ americanos, ajustados según inflación)"
      , y = "Esperanza de vida (años)") +
    facet_wrap(~anio)

print(p1)
```

Se observa una clara relación entre tener un mayor PIB per cápita (logaritmo base 10) y la esperanza de vida media de los países. 

Se observa como África ha tenido históricamente menor PIB y menor esperanza de vida. Se observa Asia y América en su conjunto, han aumentado en PIB y esperanza de vida.

### Preparación de datos

```{r}
library(ggrepel)

paises_informe <- paises
# Recodifica Oceanía por Asia
paises_informe$continente[paises_informe$continente=="Oceanía"] <- "Asia"
# Elimina Oceanía de los levels
paises_informe$continente <- factor(paises_informe$continente)

# Paleta de colores
colores_continente <- c("blue","green", "red", "yellow") 
names(colores_continente) <- c("África", "Américas", "Asia", "Europa")

# Etiquetas
etiquetas_paises <- c("España","China","Etiopía","Canadá")


# funcion describir
describir <- function(data, colores, etiquetas) {
  
  # filtra paises con etiqueta
  data_etiquetas <- data[data$pais %in% etiquetas, ]
  
  resultados <- list()

  resultados[["pib_per_capita"]] <- 
    ggplot(data, aes(x=anio, y=pib_per_capita, group=anio)) +
    geom_boxplot()+
    scale_y_log10()

  resultados[["esperanza_de_vida"]] <- 
    ggplot(data, aes(x=anio, y=esperanza_de_vida, group=anio)) +
    geom_boxplot()

  resultados[["dispersion"]] <- ggplot(data, aes(x=pib_per_capita, y=esperanza_de_vida
      , color=continente, size=poblacion)) +
    geom_point() +
    scale_x_log10() +
    scale_colour_manual(values = colores) +
    geom_label(data=data_etiquetas
      , mapping=aes(x=pib_per_capita, y=esperanza_de_vida, label=pais)
      , size=3, color="black") +
    labs(title="Panel de países del 1952 al 2007"
      , x = "Logaritmo base 10 del PIB per cápita ($ americanos, ajustados según inflación)"
      , y = "Esperanza de vida (años)") +
    facet_wrap(~anio)

  resultados[["summary"]] <- summary(data[,c("anio","continente","esperanza_de_vida","pib_per_capita")])
  
  return(resultados)
}

resumen <- describir(paises_informe, colores_continente, etiquetas_paises)
```

### Descriptivo boxplot

```{r, echo=FALSE, fig.width=11, fig.height=2, fig.cap="Boxplot PIB per càpita (Continente y año) - Escala Log10", fig.align="center",message=FALSE}
# CREA UN GRAFICO DE BOX-PLOT PARA "pib_per_capita"
resumen[["pib_per_capita"]]
```

Se observa como los valores del boxplot aumentan, es decir, el PIB cada vez es mayor. Aunque parece que el tamaño de las cajas (difernecia entre 1r y 3r cuantil), cada vez son mas anchas.

```{r, echo=FALSE, fig.width=11, fig.height=2, fig.cap="Boxplot Esperanza de vida (Continente y año)", fig.align="center",message=FALSE}
# CREA UN GRAFICO DE BOX-PLOT PARA "esperanza_de_vida"
resumen[["esperanza_de_vida"]]
```

A su vez, la esperanza de vida también aumenta. El eje central de la caja (la mediana) cada vez se sitúa más en al parte superior de la caja (cerca del 3r cuantil).

### Gráfico de dispersión de países

```{r, echo=FALSE, fig.width=11,fig.height=8, fig.cap="Panel países (Fuente: Elaboración propia con datos de Gapminder)", fig.align="center",message=FALSE, dpi=150}
resumen[["dispersion"]]
```

Vemos como España y Canadá siempre han estado en la parte superior y Etiopía en la parte inferior en PIB per cápita y esperanza de vida. En cambio, China ha evolucionado positivamente en estos dos aspectos, pasando de la parte inferior a la parte superior de la nube de países.
