
```{r child = '_header.Rmd'}
```

# Cruces entre tablas {#datacross}

## Ordenación y Union

### Ordenación {-}

Para ordenar un vector se utiliza la función `sort()`.

```{r}
a <- c(5,2,9,4)
sort(a)
```

Lo mismo se puede hacer en dos pasos. Primero, con order() se obtienen los índices de ordenación.

```{r}
indices_ordenacion <- order(a)
indices_ordenacion
```

Segundo se seleccionan los elementos del vector `a` en ese orden.

```{r}
a[indices_ordenacion]
```

Observa que el resultado es idéntico a utilizar directamente `sort()`.

Mismo principio ahora, para ordenar la tabla `paises07` por continente (decreciente) y esperanza de vida (creciente).

```{r}
library(datos)
library(ggrepel)
suppressPackageStartupMessages(library(tidyverse))

paises07 <- as.data.frame(paises %>% filter(anio==2007))
paises07Ord <- paises07[order(paises07$continente,paises07$esperanza_de_vida
                              ,decreasing = c(T,F)),]
kable(head(paises07Ord))
```

### Unión por columnas {-}

Para unir las columnas de 2 tablas que comparten ordenación de sus filas se utiliza `cbind()`.

```{r}
a1 <- paises07[,1:2]
a2 <- paises07[,4:5]
a <- cbind(a1, a2)
```

```{r}
kable(head(a))
```

### Unión por filas {-}

Unir las filas de dos tablas con la misma ordenación de sus columnas `rbind()`.

```{r}
a1 <- paises07[1:2,]
a2 <- paises07[4:5,]
a <- rbind(a1, a2)
```

```{r}
kable(head(a))
```

## Cruce por campos clave

Un campo clave consiste en una variable que identifica cada registro de forma única.

Por ejemplo, `pais` y `continente` son campos clave ya que identifican de forma única a sus respectivas entidades en la tabla de `paises`.

Antes de realizar cualquier cruce por campos clave, es importante saber si éste tiene o no duplicados. 

### Unicidad {-}

Para obtener las claves únicas de un vector utiliza `unique()`.

```{r}
sort(unique(as.character(paises07$continente)))
```

Para saber qué filas de un data frame están duplicadas, utiliza `duplicated()`.

```{r}
paisesDup <- paises07[c(1,1,2,3,3,4,5,5,6),]
any(duplicated(paisesDup))    # ¿Tiene duplicados?
as.character(paisesDup$pais[duplicated(paisesDup)]) # que países son
```

### Fusión con claves {-}

Para cruzar 2 tablas con claves, utiliza `merge()`.

#### Inner join {-}

Analiza el siguiente ejemplo:

```{r}
a1 <- data.frame(ID = c(1,2,3), X1 = c(1,1,2), X2 = c("b","a","a"))
a2 <- data.frame(ID = c(2,3,3,4), X1 = c(1,1,2,2), X3 = c(FALSE, TRUE, FALSE, FALSE))
a_inner <- merge(a1, a2)

kable(a_inner)
```

R, ha seleccionado `ID` y `X1` como campos clave porque son las variables con nombres coincidentes en ambas tablas. Veremos cómo modificar esto.

Otra decisión que R ha tomado, es que **sólo** ha recuperado los **registros** con valores de `ID` y `X1` **compartidos** en ambas tablas. Este comportamiento en el lenguaje SQL, es conocido como *INNER JOIN*.

#### Full join {-}

Para conservar **todos los registros de las tablas originales**, tanto de la tabla izquierda como derecha, coincida o no, se utiliza el parámetro `all=TRUE`.

```{r}
a_full <- merge(a1, a2, all = TRUE)

kable(a_full)
```

Observa ahora, no ha descartado ningún registro de las tablas origen. Además, ha rellenado con `NA` los campos que no cruzan. Este comportamiento en SQL es conocido como *FULL JOIN* .

#### Left join {-}

Para imponer que conserve **todos los valores origen de la tabla izquierda** (`a1`) y que descarte los de la taba derecha que no sean compartidos utiliza `all.x=TRUE`.

```{r}
a_left <- merge(a1, a2, all.x = TRUE)
kable(a_left)
```

Vemos que ID=1 ahora está presente y ID=4 ha quedado descartado. También que ID=3 sólo aparece una vez. Este comportamiento en SQL, es conocido como LEFT JOIN .

#### Right join {-}

Para preservar **todos los valores de la tabla derecha** utiliza `all.y=TRUE`. Este comportamiento en SQL es el conocido como *RIGHT JOIN*.

```{r}
a_right <- merge(a1, a2, all.y = TRUE)
kable(a_right)
```

Ahora ID=3 aparece 2 veces. También aparece ID=4.

### Definción de las claves {-}

Para definir las claves del cruce, es necesario pasar como parámetro los nombre de las variables:

- Cuando los nombres de los campos clave son compartidos en ambas tablas, utiliza `by`. 
- Cuando hay cambios de nombre, utiliza `by.x` y `by.y`

El siguiente ejemplo, realiza un *FULL JOIN* definiendo como clave la variable `ID`.

```{r}
a_comparte <- merge(a1, a2, all.x=TRUE, by = c("ID")) 
# de forma equivalente
a_comparte <- merge(a1, a2, all.x=TRUE, by.x = c("ID"), by.y = c("ID"))

kable(a_comparte)
```

R ha añadido el sufijo `.x` y `.y` a `X1`, porque es una variable compartida que ahora no es clave para el cruce. Observa también que ID=3 aparece 2 veces ya que está duplicado en la tabla `a2`.

