
```{r child = '_header.Rmd'}
```

# Resumenes de agregados 

R tiene muchas opciones para construir agregados.

## Summary

Para tener una primera impresión sobre los datos utiliza `summary()`.

```{r}
paises07Summ <- paises07
paises07Summ$pais <- as.character(paises07Summ$pais)
paises07Summ$fecha <- as.Date(paste(paises07Summ$anio,"12","31",sep="-"),"%Y-%m-%d")
paises07Summ$es_grande <- paises07Summ$poblacion > 30*10^6
paises07Summ$pib_per_capita[c(34,70,108)] <- NA

kable(summary(paises07Summ[,c("pais","continente","pib_per_capita","es_grande","fecha"),]))
```

`summary` en `factor` y `logic` devuelve una tabla de frecuencias, en cambio en `character` no. En `numeric`y `Date` devuelve 6 estadísticos básicos de resumen más el conteo de `NA`s.

### Estadísticos basicos

Los 6 estadísticos básicos del summary son:

```{r}
min(paises07Summ$pib_per_capita, na.rm=TRUE)
quantile(paises07Summ$pib_per_capita, 0.25, na.rm=TRUE)
median(paises07Summ$pib_per_capita, na.rm=TRUE)
mean(paises07Summ$pib_per_capita, na.rm=TRUE)
quantile(paises07Summ$pib_per_capita, 0.75, na.rm=TRUE)
max(paises07Summ$pib_per_capita, na.rm=TRUE)
```

El parámetro `na.rm=TRUE` evita que las funciones resumen, devuelvan un NA debido a la presencia de NA s en la variable `pib_por_capita`. Observa como esto sucede en la siguiente función. 

```{r}
mean(paises07Summ$pib_per_capita)
```

La función `quantile()`, por sí sola, puede calcular todos los valores, excepto la media.

```{r}
kable(quantile(paises07Summ$pib_per_capita, seq(0,1,1/4), na.rm=TRUE))
```

## Tablas de frecuencias

Para obtener una tabla de frecuencias, utiliza `table()`. Para una variable.

```{r}
kable(table(paises07Summ$continente))  # una variable
```

Tablas cruzadas de dos o más variables.

```{r}
kable(table(paises07Summ$continente,paises07Summ$es_grande))
```

> Asia es el continente con mayor número de países grandes (de más de 30M de hab.).

En muchas ocasiones, es útil tramar las variables numéricas en intervalos. En R utiliza `cut()`.

Vamos a crear la variable nivel de riqueza a partir del pib_per_capita cortando la variable por 1700$ y 18000$.

```{r}
paises07Summ$nivel_de_riqueza <- cut(paises07Summ$pib_per_capita, 
                                         breaks=c(-Inf,1700,18000,Inf))
```

```{r, eval=FALSE}
kable(head(paises07Summ[,c("pais","pib_per_capita","nivel_de_riqueza")]))
```

> Para definir los `breaks`, R permite utilizar `-Inf` e `Inf` (infinito) como si fueran números.

`cut()` crea un `factor` ordenado a partir de la variable `numeric` con los siguientes levels:

```{r}
levels(paises07Summ$nivel_de_riqueza)
```

Para modificar las etiquetas utiliza la misma función `levels()`. 

```{r}
levels(paises07Summ$nivel_de_riqueza) <- c("Pobres","Medios","Ricos")
```

Mostramos a continuación la distribución de países ricos y pobres por continente en 2007.

```{r}
kable(table(paises07Summ$continente, paises07Summ$nivel_de_riqueza, useNA = "ifany"))
```

Gráficamente.

```{r}
ggplot(paises07Summ) +
  geom_bar(aes(x=continente, fill=nivel_de_riqueza), position = "fill") +
  labs(y="%")
```

Para calcular la tabla de porcentajes que se observan en el gráfico se utiliza `prop.table(., margin = ?)`, dónde ? vale 1 para obtener el % fila y 2 para el % columna. 

Para incluir la suma marginal por filas se utiliza `addmargins(.,margin = ?)`,  dónde ? vale 1 para incluir el total suma marginal fila y 2 para el total columna.

```{r}
tabla1 <- table(paises07Summ$continente, paises07Summ$nivel_de_riqueza, useNA = "ifany")
tabla1 <- addmargins(tabla1, margin = 1) # total marginal columna (antes que el %)
tabla1 <- 100 * prop.table(tabla1, margin = 1)  # porcentaje fila
tabla1 <- addmargins(tabla1, margin = 2) # total marginal fila 
kable(tabla1,digits = 1)
```

> Observa que para definir el nivel de riqueza de los países en 2007 se ha realizado la siguiente transformación:

```{r}
paises07$nivel_de_riqueza <- cut(paises07$pib_per_capita, breaks=c(-Inf,1700,18000,Inf))
levels(paises07$nivel_de_riqueza) <- c("Pobres","Medios","Ricos")
```

## Agregados por subgrupos

Además de frecuencias, es necesario saber calcular otros estadísticos básicos para subgrupo de un data frame. Por ejemplo, la media de esperanza de vida y del pib per cápita, así como, el total de población por continente y nivel de riqueza.

```{r}
agg1 <- aggregate(paises07[,c("esperanza_de_vida","pib_per_capita")],
                  list(continente = paises07$continente
                       , nivel_de_riqueza=paises07$nivel_de_riqueza),mean)
agg2 <- aggregate(paises07[,c("poblacion"),drop=FALSE],
                  list(continente = paises07$continente
                       , nivel_de_riqueza=paises07$nivel_de_riqueza),sum)
```

> \<recuerda\>aggregate() permite calcular un mismo estadístico sobre varias variables segmentando por más de un eje.\</recuerda\>

Se juntan ahora los dos agregados con `merge()` y se genera la variable combinada `continente_riqueza`.

```{r}
agg3 <- merge(agg1,agg2)
agg3$continente_riqueza <- paste(agg3$continente,agg3$nivel_de_riqueza,sep="-")

kable(agg3)
```

El mismo gráfico visto para países, ahora, agregado a nivel de continente y riqueza.

```{r, fig.cap='Contienentes (Fuente: Elaboración propia, datos de Gapminder)'}
ggplot(agg3, aes(x=pib_per_capita
                          , y=esperanza_de_vida
                          , label=continente_riqueza
                          , color =continente
                          , size=poblacion)) +
  geom_point() +
  geom_label_repel(size=3, force=10) +
  scale_x_log10() +
  labs(title="Continentes-riqueza en 2007 (no ponderado)")
```

## La familia apply

Como se ha comentado, las funciones apply permiten vectorizar las operaciones de forma eficiente, sin utilizar bucles `for()`.

### tapply {-}

Es una alternativa a aggregate() para aplicar una función de agregación sobre una única variable y segmentando por un único eje.

```{r}
tapply(paises07$esperanza_de_vida,paises07$continente,quantile,probs=0.25)
```

### lapply {-}

Permite aplicar una función sobre cada elemento de un vector o lista. Devuelve una lista.

```{r}
lapply(paises07[,-1], function(x) summary(x))
```

### sapply {-}

Misma funcionalidad que lapply, pero simplificando el resultado a vector cuando es posible.

```{r}
sapply(paises07, function(x) class(x))
```

### apply {-}

Calcula agregados sobre cada una de los vectores marginas fila (`MARGIN = 1`), alternativamente columna (`MARGIN = 2`) de una matriz.

```{r}
a <- matrix(1:10,ncol=2)
apply(a,MARGIN = 1,sum)
```

Columnas,

```{r}
a <- matrix(1:10,ncol=2)
apply(a,2,sum)
```

