
```{r child = '_header.Rmd'}
```

# Las alternativas tydiverse

El universo de [Tydiverse](https://www.tidyverse.org/) consiste en una colección de packages de R orientados al Data Science. Se recomienda la consulta del libro online [R para Ciencia de Datos](https://es.r4ds.hadley.nz/index.html).  

El package *dplyr*, al igual que *ggplot2*, está desarrollado por Hadley Wickham. Este paquete, supone un cambio de filosofía en la forma de trabajar con los datos y se está transformando en un nuevo estándar en R.

## Dplyr: arrange, filter, select

- `arange`: Ordena los registros de un data frame.
- `filter`: Filtra a partir de un conjunto condiciones lógicas.
- `select`: Selecciona las variables.

> Paises asiaticos con PIB per cápita inferior a 1000 $ en 2007.

```{r}
pais07dplyr <- paises07 %>% 
  arrange(desc(esperanza_de_vida)) %>% 
  filter(continente=='Asia' & pib_per_capita < 1000) %>% 
  dplyr::select(pais,esperanza_de_vida,pib_per_capita)

kable(pais07dplyr)
```

Las 3 comparten el hecho que no necesitan de comillas para referirse a las variables. También utilizan el operador `%>%` llamado *pipe*. Éste sustituye el parámetro de entrada de datos. De esta forma, permite escribir las operaciones de izquierda a derecha facilitando así su lectura.

## Dplyr: mutate, group_by, summarise

- `mutate`: Crea o modifica las variables del data frame.
- `group_by`: Especifica una o varias variables de agrupación.
- `summarise`: define los agregados de las variables originales.

> Esperanza de vida y PIB per cápita medio por continente y año.

```{r, warning=FALSE, message=FALSE}
continentes_anio <- paises %>% 
  arrange(continente,anio) %>% 
  mutate(esperanza_de_vida_total = esperanza_de_vida * poblacion
         , pib_total = pib_per_capita * poblacion) %>% 
  group_by(continente,anio) %>% 
  dplyr::summarize(n_paises=n()
            , esperanza_de_vida = sum(esperanza_de_vida_total ) /
                sum(poblacion )
            , pib_per_capita = sum(pib_total) / 
              sum(poblacion)
            , poblacion = sum(poblacion))

kable(continentes_anio %>% head(10))
```

Para la evolución de los continentes en ggplot2, es útil el [geom_path()](https://ggplot2.tidyverse.org/reference/geom_path.html.) 

```{r, fig.width=7, fig.cap='Fuente: Elaboración propia con datos de Gapminder'}
ggplot(continentes_anio, aes(x=pib_per_capita
                          , y=esperanza_de_vida
                          , color =continente)) +
  geom_path() +
  scale_x_log10() +
  geom_text_repel(aes(label=anio), size=2, color="black") +
  labs(title="Evolución continentes (ponderado)")
```

## Actividad guiada 1.4.

Vamos a incorporar los gráficos de evolución de los continentes en el informe  teniendo en cuenta los siguientes cambios:

- Recodifica Oceanía como Asia y Modifica los colores de los continentes.
- Utiliza la paleta de colores de la actividad guiada 1.3.

Observa:

- Se ha utilizado dplyr: arrange,mutate,group_by y summarize.
- Se ha utilizado geom_path.

## Actividad guiada 1.4 {#act14}

```{r}
library(knitr)
library(datos)
suppressPackageStartupMessages(library(tidyverse))
library(ggrepel)

knitr::opts_chunk$set(echo = TRUE)

paises_informe <- paises
# Recodifica Oceanía por Asia
paises_informe$continente[paises_informe$continente=="Oceanía"] <- "Asia"
# Elimina Oceanía de los levels
paises_informe$continente <- factor(paises_informe$continente)
# Paleta de colores
colores_continente <- c("blue","green", "red", "yellow") 
names(colores_continente) <- c("África", "Américas", "Asia", "Europa")
# Etiquetas
etiquetas_paises <- c("España","China","Etiopía","Canadá")
# funcion describir
describir <- function(data, colores, etiquetas) {
  
  # filtra paises con etiqueta
  data_etiquetas <- data[data$pais %in% etiquetas, ]
  
  # Agrega continentes
  data_continente <- data %>% 
    arrange(continente, anio) %>% 
    mutate(esperanza_de_vida_total = esperanza_de_vida * poblacion
      , pib_total = pib_per_capita * poblacion) %>% 
    group_by(continente, anio) %>% 
    dplyr::summarize(n_paises=n()
      , esperanza_de_vida = sum(esperanza_de_vida_total ) /
          sum(poblacion )
      , pib_per_capita = sum(pib_total) / 
        sum(poblacion)
      , poblacion = sum(poblacion))

  resultados <- list()
  
  resultados[["continentes"]] <- ggplot(data_continente, aes(x=pib_per_capita, y=esperanza_de_vida
      , color=continente)) +
    geom_path() +
    scale_x_log10() +
    scale_colour_manual(values = colores) +
    geom_text_repel(aes(label=anio), size=2, color="black") +
    labs(title="Evolución de los Continentes de 1952 a 2007"
      , x = "Logaritmo base 10 del PIB per cápita ($ americanos, ajustados según inflación)"
      , y = "Esperanza de vida (años)")
  
  return(resultados)
}
resumen <- describir(paises_informe, colores_continente, etiquetas_paises)
```

### Evolución de los continentes

```{r, echo=FALSE, fig.cap="Evolución continentes (Fuente: Elaboración propia con datos de Gapminder)", fig.align="center",message=FALSE, dpi=150}
resumen[["continentes"]]
```

El gráfico muestra la traza que han recorrido los continentes en sus valores medios de PIB per cápita y Esperanza de vida.  Se confirma la mayor progresión de Asia. Vemos que como América y Europa, en media tienen un comportamiento bastante paralelo. Se observa como el recorrido de África, aunque partiendo de valores muy inferiores, ha sido positiva y ha incrementado de forma similar el resto de continentes.  

